ACORDAO-COMPLETO-2526966

ACÓRDÃO 1078/2022 ATA 6/2022 - SEGUNDA CÂMARA

VISTOS, relatados e discutidos estes atos de concessão de aposentadoria exarado pelo Departamento Nacional de Obras Contra as Secas (Dnocs) e submetido à apreciação do Tribunal de Contas da União para fins de registro,
ACORDAM os Ministros do Tribunal de Contas da União, reunidos em Sessão da Segunda Câmara, diante das razões expostas pelo Relator, com fundamento nos artigos 71, III, da Constituição Federal de 1988; 1º, V, e 39, II, da Lei 8.443/1992; 1º, VIII, 259, II, 260, § 1º, e 262, § 2º, do Regimento Interno/TCU, em:
9.1 considerar ilegal, negando-lhe registro, o ato de concessão de aposentadoria de Maria de Fatima Sousa Ribeiro (XXX.047.523-XX) , em razão da inclusão de parcela VPNI relativa a GDPGPE e/ou GDACE cuja parcela fixa não foi absorvida por reestruturações e melhorias posteriores na carreira, na forma do art. 14 da Lei 12.716/2012; 
9.2 dispensar o ressarcimento das quantias indevidamente recebidas, presumida a boa-fé, consoante o disposto no Enunciado 106 da Súmula de Jurisprudência do TCU; 
9.3. determinar ao Departamento Nacional de Obras Contra as Secas que, nos termos dos art. 262, caput, do Regimento Interno do TCU e 19, caput, da Instrução Normativa - TCU 78/2018:
9.3.1. promova o recálculo da referida parcela fixa, na forma do art. 14, da Lei 12.716/2012, tendo em vista a obrigatoriedade de sua gradativa absorção em decorrência "do desenvolvimento no cargo por progressão ou promoção ordinária ou extraordinária, da reorganização ou da reestruturação dos cargos ou das remunerações previstas na Lei nº 11.314, de 3 de julho de 2006, da concessão de reajuste ou vantagem de qualquer natureza", aí compreendido o montante acrescido aos proventos do servidor inativo pelo aumento do valor dos pontos atribuídos à parte fixa das gratificações GDPGPE e GDACE, sujeitando-se referida VPNI, unicamente, à atualização decorrente de revisão geral da remuneração dos servidores públicos federais;
9.3.2. no prazo de trinta dias, emita novo ato, livre das irregularidades apontadas, e o submeta ao TCU pelo Sistema e-Pessoal, nos termos dos arts. 262, § 2º, do Regimento Interno desta Corte e 19, § 3º, da Instrução Normativa TCU 78/2008;
9.3.3. comunique à servidora aposentada acerca do teor deste Acórdão, alertando a Sra. Maria de Fatima Sousa Ribeiro (XXX.047.523-XX) de que o efeito suspensivo proveniente da interposição de eventuais recursos junto ao TCU não a eximirá da devolução dos valores percebidos indevidamente após sua notificação, caso os recursos não sejam providos;
9.3.4. encaminhe ao Tribunal o comprovante de que a interessada tomou ciência do inteiro teor desta deliberação;
9.4. dar ciência deste Acórdão ao Órgão responsável pela concessão, informando que o teor integral poderá ser obtido no endereço eletrônico www.tcu.gov.br/acordaos.

APOSENTADORIA. Atos de Aposentadoria da unidade emissora Departamento Nacional de Obras Contra as Secas, enviados ao TCU pela unidade de controle interno CONTROLADORIA-GERAL DA UNIÃO para fins de análise e julgamento.

Segunda Câmara

Departamento Nacional de Obras Contra as Secas.

3. Interessados/Responsáveis:
3.1. Interessado: Maria de Fatima Sousa Ribeiro (XXX.047.523-XX).

13.1. Ministros presentes: Bruno Dantas (Presidente), Augusto Nardes, Aroldo Cedraz e Antonio Anastasia (Relator).
13.2. Ministros-Substitutos presentes: Marcos Bemquerer Costa e André Luís de Carvalho.

ANTONIO ANASTASIA

Trata-se de ato de concessão de aposentadoria exarado pelo Departamento Nacional de Obras Contra as Secas - Dnocs, e submetido à apreciação do Tribunal de Contas da União para fins de registro. 
2.		Transcrevo, com ajustes de forma, a instrução elaborada pela Secretaria de Fiscalização de Integridade de Atos e Pagamentos de Pessoal e de Benefícios Sociais - Sefip (peça 5) , que contou com a anuência do dirigente da unidade (peça 6) e da representante do Ministério Público junto ao TCU, Procuradora-Geral Cristina Machado da Costa e Silva (peça 8) :
"INTRODUÇÃO 
1.	Trata-se de ato inicial de aposentadoria, submetido, para fins de registro, à apreciação do Tribunal de Contas da União (TCU) , de acordo com o art. 71, inciso III, da Constituição Federal.  O ato foi cadastrado e disponibilizado ao TCU por intermédio do Sistema e-Pessoal, na forma do art. 2º e 4º da Instrução Normativa TCU 78/2018. 
2.	O ato desse processo pertence às seguintes unidades: 
2.1.	Unidade emissora: Departamento Nacional de Obras Contra as Secas. 
2.2.	Unidade cadastradora:  Departamento Nacional de Obras Contra as Secas. 
2.3.	Subunidade cadastradora: CEST-PI RUA BENJAMIM CONSTANT, Nº 2037 BAIRRO: CENTRO TERESINA- PI  CEP: 64.000.280. 
EXAME TÉCNICO 
Procedimentos aplicados 
3.	Os procedimentos para exame, apreciação e registro de atos de pessoal encontram-se estabelecidos na Instrução Normativa TCU 78/2018 e na Resolução TCU 206/2007. Essas normas dispõem que os atos de pessoal disponibilizados por meio do e-Pessoal devem ser submetidos previamente a críticas automatizadas, com base em parâmetros predefinidos. 
4.	As críticas das informações cadastradas na etapa de coleta do ato foram elaboradas e validadas levando-se em conta as peculiaridades de cada ato. Os itens verificados nessa etapa são inerentes a dados cadastrais, fundamentos legais, mapa de tempo, ficha financeira, assim como eventuais ocorrências de acumulação. Trata-se de verificações abrangentes, minuciosas e precisas e sem a necessidade de ação humana e, portanto, menos suscetível a falhas. As críticas aplicadas estão discriminadas no sistema, no Menu e-Pessoal, opção "Crítica", que podem ser acessadas mediante concessão de perfil específico a servidores do TCU responsáveis pela análise. 
5.	Além das críticas automatizadas, há verificação humana adicional no caso de haver alertas do sistema ou informações não formatadas, como esclarecimentos do gestor ou do controle interno.   
6.	As críticas também consideram os registros do Sistema Integrado de Administração de Recursos Humanos (Siape) . O Siape disponibiliza informações atualizadas sobre as parcelas que integram os proventos, diferentemente, portanto, do e-Pessoal, que informa as parcelas no momento do registro do ato.  
7.	Essa confrontação com o Siape fornece uma visão atual e verdadeira da situação, o que permite descaracterizar irregularidades e inconsistências que, embora constantes do e-Pessoal, já foram corrigidas. 
8.	As verificações detectadas no ato encontram-se discriminadas na aba de pendências do ato no sistema e-Pessoal, bem como no espelho do ato contemplado por esta instrução. 
Exame das Constatações 
9.	Ato: 93243/2019 - Inicial - Interessado: MARIA DE FATIMA SOUSA RIBEIRO - CPF: XXX.047.523-XX 
9.1. 	Parecer do Controle Interno: considerar o ato Legal. 
9.2. 	Constatação e análise:  
9.2.1. Houve o registro de pelo menos uma rubrica com 'Denominação para análise pelo TCU = Decisão judicial (10289 - DECISAO JUDICIAL N TRAN JUG AP (Decisão judicial - Outros) - R$ 1.079,63) . 
a.	Justificativa do Gestor de Pessoal: Não há. Verificação efetuada no âmbito do TCU. 
b.	Análise do Controle Interno:  Não há. Verificação efetuada no âmbito do TCU. 
c.	Análise da Equipe Técnica: Ilegal 
Verificou-se o pagamento de rubrica judicial referente à Complementação Salarial que tratou o art. 2º do Decreto-Lei 2.438/1998. Conforme jurisprudência do TCU, não há respaldo legal para manutenção do pagamento da vantagem após a edição da Lei 12.716/2012. 
9.3.	O quadro resumo de ocorrências e, quando for o caso, o detalhamento da norma legal e da jurisprudência para a inconsistência acima elencada encontra-se no anexo II dessa instrução.  
9.4.	Encaminhamento do ato:  
9.4.1.	Considerar ILEGAL e recusar registro do ato de Aposentadoria de MARIA DE FATIMA SOUSA RIBEIRO do quadro de pessoal do órgão/entidade Departamento Nacional de Obras Contra as Secas, com base nos arts. 71, inciso III, da Constituição Federal, 1º, inciso V, e 39, inciso II, da Lei 8.443/1992 e 260, § 1º, do Regimento Interno.  
9.4.2.	Com fulcro no art. 262, caput, do Regimento Interno deste Tribunal, determinar ao órgão/entidade Departamento Nacional de Obras Contra as Secas que:  
a.	informe o teor do acórdão que vier a ser prolatado, encaminhando ao TCU, no prazo de trinta dias, comprovante da data de ciência pelo interessado, nos termos do art. 4º, § 3º, da Resolução TCU 170/2004. 
b.	emita novo ato, livre da irregularidade ora apontada, em substituição ao ato de Aposentadoria de MARIA DE FATIMA SOUSA RIBEIRO, submetendo-o à nova apreciação por este Tribunal, na forma do artigo 260, caput, também do Regimento. 
c.	dispense a devolução dos valores indevidamente recebidos de boa-fé até a data da ciência do órgão/entidade Departamento Nacional de Obras Contra as Secas, do acórdão que vier a ser proferido, com base no Enunciado 106 da Súmula da Jurisprudência do TCU. 
d.	faça cessar todo e qualquer pagamento relativo ao ato impugnado de MARIA DE FATIMA SOUSA RIBEIRO, no prazo máximo de quinze dias, contados da ciência da decisão deste Tribunal, sob pena de ressarcimento das quantias pagas após essa data pelo responsável. 
CONCLUSÃO 
10. A abrangência e a profundidade das verificações levadas a efeito fundamentam convicção de que o ato 93243/2019 pode ser apreciado pela ilegalidade, em razão das irregularidades apontadas no item Exame das Constatações desta instrução, que representam afronta à legislação e à jurisprudência de referência 
PROPOSTA DE ENCAMINHAMENTO 
11.	Ante o exposto, com fundamento no art. 71, inciso III, da Constituição Federal, no art. 1º, inciso V, e art. 39, incisos I e II, da Lei 8.443/1992, no art. 260 do Regimento Interno do Tribunal de Contas da União, propõe-se:  
11.1.	Considerar ILEGAL e recusar registro do ato inicial de aposentadoria de MARIA DE FATIMA SOUSA RIBEIRO do quadro de pessoal do órgão/entidade Departamento Nacional de Obras Contra as Secas, com base nos arts. 71, inciso III, da Constituição Federal, 1º, inciso V, e 39, inciso II, da Lei 8.443/1992 e 260, § 1º, do Regimento Interno. 
11.2.	Com fulcro no art. 262, caput, do Regimento Interno deste Tribunal, determinar ao órgão/entidade Departamento Nacional de Obras Contra as Secas que:  
11.2.1.	faça cessar todo e qualquer pagamento relativo ao ato impugnado de MARIA DE FATIMA SOUSA RIBEIRO, no prazo máximo de quinze dias, contados da ciência da decisão deste Tribunal, sob pena de ressarcimento das quantias pagas após essa data pelo responsável. 
11.2.2.	emita novo ato, livre da irregularidade ora apontada, em substituição ao ato de Aposentadoria de MARIA DE FATIMA SOUSA RIBEIRO, submetendo-o à nova apreciação por este Tribunal, na forma do artigo 260, caput, também do Regimento. 
11.2.3.	informe o teor do acórdão que vier a ser prolatado, encaminhando ao TCU, no prazo de trinta dias, comprovante da data de ciência pelo interessado, nos termos do art. 4º, § 3º, da Resolução TCU 170/2004. 
11.2.4.	dispense a devolução dos valores indevidamente recebidos de boa-fé até a data da ciência do órgão/entidade Departamento Nacional de Obras Contra as Secas, do acórdão que vier a ser proferido, com base no Enunciado 106 da Súmula da Jurisprudência do TCU". 
É o relatório.

não há

Procuradora-Geral Cristina Machado da Costa e Silva.

APOSENTADORIA. DNOCS. VPNI DA LEI 12.706/2012. RUBRICA JUDICIAL. DECISÃO JUDICIAL TRANSITADA EM JULGADO. NÃO ABSORÇÃO DA PARCELA POR ALTERAÇÕES ULTERIORES NA ESTRUTURA REMUNERATÓRIA. ENTRADA DO ATO NO TRIBUNAL HÁ MENOS DE 5 ANOS. ILEGALIDADE. NEGATIVA DE REGISTRO. DETERMINAÇÕES.

APOSENTADORIA (APOS)

Secretaria de Fiscalização de Integridade de Atos e Pagamentos de Pessoal e de Benefícios Sociais (Sefip).

Inicialmente, registro que atuo nestes autos em sucessão ao Ministro Raimundo Carreiro (art. 153 do RI/TCU) , sorteado na forma do art. 13 da Resolução TCU nº 175/2005 (peça 1) .
2.	Conforme assinalado no relatório precedente, trata-se de ato de concessão de aposentadoria em favor de Maria de Fátima Sousa Ribeiro, servidora aposentada do Departamento Nacional de Obras Contra as Secas - Dnocs.
3.	A Secretaria de Fiscalização de Pessoal/Sefip, em manifestação à peça 5, e com anuência do MP/TCU, propôs considerar ilegal o ato e negar-lhe registro, em razão da indevida manutenção nos proventos de aposentadoria da parcela instituída pelo Decreto Lei 2.438/1998, a título de "complementação salarial", com a determinação de supressão dos referidos pagamentos.
4.	Acompanho, na essência, o encaminhamento proposto. 
5.	A parcela ora impugnada foi reestabelecida pela Lei 11.314/2006, cujo art. 9º estabelecia o seguinte:
Art. 9º O valor da complementação salarial de que trata o Decreto-Lei nº 2.438, de 26 de maio de 1988, continuará sendo pago aos servidores do Departamento Nacional de Obras Contra as Secas - DNOCS, na forma de vantagem pessoal nominalmente identificada.  
§ 1º A vantagem pessoal nominalmente identificada de que trata o caput deste artigo será calculada sobre o vencimento básico da classe e padrão em que o servidor esteja posicionado, nos percentuais de 100% (cem por cento) para os ocupantes de cargos de nível superior e de 70% (setenta por cento) para os de nível médio, e não servirá de base de cálculo para nenhuma outra vantagem ou gratificação.
§ 2º A vantagem pessoal nominalmente identificada referida no caput deste artigo não poderá ser paga cumulativamente com outra parcela de idêntica origem ou natureza decorrente de decisão judicial, facultada a opção de forma irretratável, no prazo de 60 (sessenta) dias a contar da vigência desta Lei.
6.	Posteriormente, a Lei 12.716/2012, art. 14, fixou de modo definitivo a referida parcela, com a exigência de sua absorção por reestruturações ou melhorias ulteriores da carreira, litteris:
Art. 14. A Vantagem Pessoal Nominalmente Identificada - VPNI de que trata o art. 9º da Lei no 11.314, de 3 de julho de 2006, a partir de 1º de fevereiro de 2012, será devida nos percentuais de 100% (cem por cento) para os ocupantes de cargos de nível superior e de 70% (setenta por cento) para os ocupantes de cargos de nível intermediário, incidentes sobre o vencimento básico do respectivo padrão em que o servidor encontrava-se posicionado em 1º de fevereiro de 2012.
Parágrafo único. A VPNI de que trata o caput deste artigo não servirá de base de cálculo para nenhuma outra vantagem ou gratificação e será gradativamente absorvida por ocasião do desenvolvimento no cargo por progressão ou promoção ordinária ou extraordinária, da reorganização ou da reestruturação dos cargos ou das remunerações previstas na Lei nº 11.314, de 3 de julho de 2006, da concessão de reajuste ou vantagem de qualquer natureza e estará sujeita exclusivamente à atualização decorrente de revisão geral da remuneração dos servidores públicos federais (grifei) 
7.	Foi anexada ao ato de aposentadoria cópia do Mandado de Segurança 0800320-97.2014.4.05.8100 e da Apelação Cível 0800320-97.2014.4.05.8100 (peça 3, p. 5-95) julgada no Tribunal Regional Federal da 5ª Região. Na referida apelação, transitada em julgado em 10/3/2017 (peça 3, p. 94) , consta determinação à autoridade impetrada para que se abstivesse de suprimir dos contracheques dos impetrantes ou restabeleça o pagamento da rubrica VPNI, art. 14, da Lei 12.716/2012 dos substituídos, nos valores anteriormente percebidos, devendo ainda abster-se de descontar da referida rubrica qualquer valor percebido a título das variações de pontuação das gratificações de desempenho GDPGPE e/ou GDACE, para mais ou para menos, referenciadas nas Leis 12.702/2012 e 12.778/2012 (peça 3, p. 88) .
8.	Portanto, a referida decisão impede a absorção da VPNI em razão do aumento de pontos da gratificação de desempenho percebida pelo servidor. Isso porque, em razão de seu caráter pro labore faciendo, a parcela varia conforme o desempenho do servidor. Ou seja, pode subir em um mês e baixar no outro. Assim, se fosse permitida a absorção da VPNI em decorrência do aumento de pontos auferido pelo servidor, criar-se-ia uma situação de injustiça, haja vista que o servidor poderia ter, no mês seguinte, redução da gratificação de desempenho.
9.	Considerando-se que a GDPGPE e a GDACE contêm uma parte fixa e outra variável, esta última apresentando natureza pro labore faciendo, não há obstáculo para que a variação da remuneração ou dos proventos resultante do valor dos pontos atribuídos à parte fixa (30 pontos para o servidor ativo e 50 pontos para o servidor inativo) , dê ensejo à aplicação do parágrafo único do art. 14, da Lei 12.716/2012, adrede transcrito. 
10.	Seguiram nessa linha, dentre outros, os Acórdão 1034/2022-TCU-Primeira Câmara, rel. Min. Augusto Sherman, 519/2022-1ª Câmara, rel. Min, Jorge Oliveira, 1.022/2022-1ª Câmara e 1.000/2022-1ª Câmara, ambos da relatoria do Min. Vital do Rêgo, 474/2022-2ª Câmara e 473/2022-2ª Câmara, ambos da relatoria do Ministro Marcos Bemquerer Costa. 
11.	Desse modo, acompanho essencialmente o encaminhamento proposto pela técnica de supressão da parcela VPNI, apenas com pequeno ajuste para que seja promovido o recálculo da referida parcela fixa, na forma do art. 14, da Lei 12.716/2012, tendo em vista a obrigatoriedade de sua gradativa absorção em decorrência "do desenvolvimento no cargo por progressão ou promoção ordinária ou extraordinária, da reorganização ou da reestruturação dos cargos ou das remunerações previstas na Lei nº 11.314, de 3 de julho de 2006, da concessão de reajuste ou vantagem de qualquer natureza", aí compreendido o montante acrescido aos proventos do servidor inativo pelo aumento do valor dos pontos atribuídos à parte fixa das gratificações GDPGPE e GDACE, sujeitando-se referida VPNI, unicamente, à atualização decorrente de revisão geral da remuneração dos servidores públicos federais.
12.	Nessa ordem de ideias, o ato de concessão de aposentadoria não reúne as condições para receber a chancela de legalidade, enquanto não promovido o ajuste ora proposto, com a emissão de novo ato, indene das irregularidades apontadas. 
13.	Acrescento que o referido ato adentrou neste Tribunal ainda no ano de 2019 (peça 3, p. 1) , antes do prazo de cinco anos estabelecido pelo Supremo Tribunal Federal (RE 636.553/RS - Tema 445 de repercussão geral) , e referendado por esta Corte (Acórdão 122/2021-TCU-Plenário, rel. Min. Walton Alencar Rodrigues) , o que permite, desde já, o julgamento pela ilegalidade e a negativa de registro, com as determinações correspondentes.
	
Ante o exposto, VOTO por que seja aprovado o Acórdão que ora submeto a este Colegiado.
TCU, Sala das Sessões Ministro Luciano Brandão Alves de Souza, em 15 de março de 2022.
ANTONIO ANASTASIA 
Relator